ACORDAO-COMPLETO-2400629

ACÓRDÃO 4418/2020 ATA 11/2020 - SEGUNDA CÂMARA

VISTA, relatada e discutida esta tomada de contas especial, instaurada pelo então Ministério da Integração Nacional em desfavor de Cláudio Lesnik, ex-prefeito de Dom Feliciano/RS (gestão 2005-2008) , em razão da impugnação integral das despesas realizadas no âmbito do Convênio 748/2005, que objetivou a elaboração do Projeto Básico para Aproveitamento das Águas da Bacia do Arroio Sutil.
ACORDAM os ministros do Tribunal de Contas da União, reunidos em sessão da 2ª Câmara, ante as razões expostas pela relatora, e com fundamento nos arts. 1º, inciso I, 16, incisos I e III, alínea “c” e § 3º, 19, 23, incisos I e III, 26, 28, inciso II, e 57 da Lei 8.443/1992 c/c os arts. 209, inciso III, 210, 214, incisos I e III, 215 a 217 e 267 do Regimento Interno, em: 
9.1. acolher as razões de justificativa de Clênio Boeira da Silva, Frederico Fernandes de Oliveira, Ramon Flávio Gomes Rodrigues e João Reis Santana Filho e julgar regulares suas contas, dando-lhes quitação plena;
9.2. rejeitar as alegações de defesa de Cláudio Lesnik e julgar irregulares as suas contas;
9.3. condená-lo ao recolhimento aos cofres do Tesouro Nacional das quantias a seguir especificadas, atualizadas monetariamente e acrescidas de juros de mora a partir das datas discriminadas até a data do pagamento, abatendo-se na oportunidade o montante ressarcido:
	Valor (R$) 
	Data da ocorrência

	500.000,00 (D) 
	22/3/2006

	500.000,00 (D) 
	4/12/2007

	4.926,23 (C) 
	12/7/2012

9.4. aplicar-lhe multa de R$ 600.000,00 (seiscentos mil reais) , a ser recolhida aos cofres do Tesouro Nacional, com atualização monetária calculada da data deste acórdão até a data do pagamento, se este for efetuado após o vencimento do prazo abaixo estipulado;
9.5. fixar prazo de 15 (quinze) dias, a contar da notificação, para comprovação, perante o Tribunal, do recolhimento das dívidas acima imputadas;
9.6. autorizar a cobrança judicial das dívidas, caso não atendida a notificação;
9.7. autorizar o pagamento das dívidas em até 36 (trinta e seis) parcelas mensais consecutivas, caso venha a ser solicitado pelo responsável antes do envio do processo para cobrança judicial;
9.8. fixar o vencimento da primeira parcela em 15 (quinze) dias, a contar do recebimento da notificação, e o das demais a cada 30 (trinta) dias, com incidência dos respectivos encargos legais sobre o valor de cada prestação; 
9.9. alertar ao responsável que a inadimplência de qualquer parcela acarretará vencimento antecipado do saldo devedor;
9.10. enviar cópia desta deliberação ao procurador-chefe da Procuradoria da República no Estado do Rio Grande do Sul, para providências cabíveis;
9.11. dar ciência desta deliberação ao Ministério do Desenvolvimento Regional.

Tomada de contas especial instaurada pelo então Ministério da Integração Nacional  em razão da impugnação integral das despesas realizadas no âmbito de convênio cujo objeto era a elaboração de Projeto Básico para Aproveitamento das Águas da Bacia do Arroio Sutil.

Segunda Câmara

Município de Dom Feliciano/RS.

3. Responsáveis: Clênio Boeira da Silva (CPF XXX.194.159-XX), Cláudio Lesnik (CPF XXX.742.650-XX), Frederico Fernandes de Oliveira (CPF XXX.659.824-XX), João Reis Santana Filho (CPF XXX.832.605-XX) e Ramon Flávio Gomes Rodrigues (CPF XXX.188.703-XX).

Augusto Nardes (na Presidência).

13.1. Ministros presentes: Augusto Nardes (na Presidência), Aroldo Cedraz, Raimundo Carreiro e Ana Arraes (Relatora).
13.2. Ministro que alegou impedimento na Sessão: Augusto Nardes (na Presidência).
13.3. Ministros-Substitutos presentes: Marcos Bemquerer Costa e André Luís de Carvalho.

ANA ARRAES

Transcrevo, a seguir, a instrução elaborada por AFCE da Secretaria de Controle Externo de Tomada de Contas Especial - SecexTCE, que foi endossada pelos dirigentes da unidade (peças 85 a 87) :
“INTRODUÇÃO
1.	Cuidam os autos de tomada de contas especial instaurada pela Secretaria Nacional de Irrigação – SENIR, do Ministério da Integração Nacional – MI, em desfavor do Sr. Claudio Lesnik, ex-prefeito de Dom Feliciano/RS (gestão 2005-2008) , em razão da impugnação total das despesas vinculadas aos recursos repassados àquele município por força do Convênio 748/2005, Siafi 554.138, que teve por objeto a elaboração de Projeto Básico para Aproveitamento das Águas da Bacia do Arroio Sutil (peça 3, p. 98-105) .
HISTÓRICO 
2.	Conforme disposto na cláusula quarta do convênio (peça 3, p. 100) , foram previstos R$ 1.546.391,75 para a execução do objeto, dos quais R$ 1.500.000,00 seriam repassados pelo concedente e R$ 46.391,75 corresponderiam à contrapartida. 
3.	Os recursos federais foram repassados em duas parcelas, mediante as ordens bancárias 2006OB900409, no valor de R$ 500.000,00 (peça 4, p. 21) e 2007OB903245, no valor de R$ 500.000,00 (peça 4, p. 63) , emitidas em 21/3/2006 e 3/12/2007, respectivamente. 
4.	Tais valores foram creditados na conta específica em 22/3/2007 (peça 4, p. 23) e 6/12/2007 (peça 4, p. 64) . 
5.	O ajuste vigeu no período de 9/5/2006 a 17/5/2012, tendo sido prorrogado sucessivamente por seis termos aditivos, todos emitidos de ofício pela SENIR (peça 4, p. 42 e 69, peça 7, p. 59, peça 8, p. 13 e 19 e peça 9, p. 28) , e previa a apresentação da prestação de contas até 16/7/2012, conforme cláusulas Terceira e Nona (peça 3, p. 100 e 103) . 
6.	Em 8/8/2006, foi firmado o contrato 71/2006 (peça 6, p. 29 a 35) entre o Município de Dom Feliciano/RS e o consórcio formado pelas empresas Magna Engenharia Ltda. (CNPJ 33.980.905/0001-24) e DPL Serviços de Engenharia e Consultoria Ltda. (CNPJ 06.871.261/0001- 63) para a execução do objeto do convênio, no valor de R$ 1.496.092,35. A contratação resultou da concorrência 001/2006 promovida por aquele município (peça 6, p. 45 a 77 e peça 7, p. 1 a 25) .
7.	Por meio do Ofício 06 CGPPI/DDH/SIH/MI, de 25/2/2007 (peça 4, p. 72) , a Coordenação-Geral de Planejamento de Projetos de Irrigação – GPPI solicitou ao convenente a apresentação da primeira prestação de contas parcial. 
8.	Em 5/9/2007, por meio da Nota Técnica 02.07AS-FF (peça 4, p. 52) o Departamento do Desenvolvimento Hidrooagrícola – DDH informou não haver óbices de ordem técnica que impedisse o pagamento da 2ª parcela de recursos no valor de R$ 500.000,00. 
9.	A prestação de contas parcial relativa à primeira parcela foi encaminhada pelo ex-prefeito Claudio Lesnik, em 8/7/2008, por meio do Ofício 309/2008 (peça 4, p. 84 a 118, peça 5, peça 6 e peça 7, p. 1 a 58) . 
10.	Somente em 4/11/2009, por meio do Fax 116/2009 (peça 7, p. 69) , o DDH, em análise da prestação de contas da 1ª parcela, informou que o contrato formalizado com a empresa de consultoria não contemplou o objeto na sua integralidade, conforme o Plano de Trabalho do convênio e sugeriu correção dos atos para adequação ao plano formalizado de modo que não ficasse configurada desobediência à Cláusula Segunda do ajuste.
11.	A CGPPI encaminhou, em 3/12/2009 (peça 4, p. 67) , o fax 134/2009, reiterando as solicitações contidas no Fax 116/2009 (peça 7, p. 69) , quais sejam, correções dos atos para adequação do plano de trabalho. 
12.	O prefeito à época, Sr. Clenio Boeira da Silva, solicitou a prorrogação do convênio até 15/1/2010 para que o plano de trabalho pudesse ser ajustado, por meio do Ofício 752/2009, datado de 8/12/2009 (peça 7, p. 71) . O prazo foi concedido até 15/1/2010, conforme Fax 145/2009 (peça 7, p. 73) . 
13.	O Sr. Clenio informou, por meio do Ofício 46/2010, de 14/1/2010 (peça 7, p. 75 a 77 e peça 8, p. 1 e 2) , que as ações necessárias para adequação do plano de trabalho já estavam sendo tomadas.
14.	O Departamento de Irrigação Pública encaminhou à Prefeitura de Dom Feliciano, em 27/9/2011, o Fax 21/2011 (peça 8, p. 33) constatando na documentação apresentada que:
... o contrato formalizado com a empresa de consultoria não contempla o objeto na sua integralidade conforme o Plano de Trabalho integrante do convênio em tela, embora o montante de recursos comprometidos no contrato seja aproximadamente àquele previsto no instrumento formalizado com este Ministério. 
Este assunto já foi amplamente discutido e, conforme a última reunião com Vossa Excelência, ficou acertado que o município estaria provocando uma reunião com as empresas executoras dos estudos e o Ministério Público visando à celebração de Termo de Ajuste de Conduta (TAC) , e com isso solucionar as pendências existentes.
15.	A comunicação foi respondida pelo Ofício 628/2011, de 4/10/2011 (peça 8, p. 34) , informando que:
não foi possível agendar a reunião para celebração de um possível TAC, pois o Dr. Mauro, Procurador responsável pelo procedimento 10400000XXX.232006-XX, está de férias, e retorna somente no dia 24 de outubro de 2011, quando será possível agendar a reunião.
16.	O Ofício 20/2012/SENIR-MI, de 1º/3/2012 (peça 8, p. 35) , informou que não foram obtidas informações acerca das divergências apontadas quando da análise da Prestação de Contas Parcial – PCP, realizada no segundo semestre de 2009, e comunicou que as manifestações do prefeito seriam aguardadas até 30/3/2012, sendo que, após esse prazo, encaminharia o processo ao setor competente para as providências cabíveis.
17.	Em correspondência de 6/1/2012 (peça 8, p. 36) encaminhada ao Ministério da Integração, juntamente com cópias de expedientes nos quais a Câmara de Vereadores solicitou a regularização e prosseguimento do projeto, o Sr. Claudio Lesnik informou sua condição de ex-prefeito e que as empresas participantes do consórcio se dispunham a concluir o trabalho, porém tal ação dependia da iniciativa do prefeito em exercício.
18.	De conhecimento dessa situação, a Câmara de Vereadores do município encaminhou solicitação de informações ao prefeito em exercício, para que tomasse as medidas necessárias para o andamento do convênio (peça 8, p. 37 e 38) . 
19.	Em resposta à solicitação da Câmara de Vereadores, o chefe do executivo municipal respondeu, pelo Ofício 187/2012, de 30/3/2012, que o convênio estava vigente e que a continuidade das obras dependeria das conclusões do Procedimento de Acompanhamento de Convênio 1.04.000.001623/2006-7 (peça 8, p. 42) , cuja cópia encontra-se à peça 11, p. 50 a 54. 
20.	Por meio do FAX 05/2012, de 21/5/2012 (peça 8, p. 44) , o Departamento de Irrigação Pública informou que a vigência do convênio havia expirado em 17/5/2012 e que o prazo para a apresentação da prestação de contas final era de até 60 dias após aquela data.
21.	Nesse ínterim, a Procuradoria da República no Município de Pelotas solicitou ao Ministério da Integração Nacional, por meio do ofício MPF/PRM-Pel/SOTC 321/2012, de 1º/6/2012 (peça 8, p. 62) , no âmbito do Procedimento Administrativo 1.29.005.000038/2012-19, que informasse as providências que estavam ou seriam adotadas para as irregularidades noticiadas pelo prefeito municipal.
22.	A CGPPI respondeu ao MPF mediante a Nota Técnica 90/CGPPI/DIP/SENIR/MI (peça 8, p. 64 e 65) que a medida seria o encaminhamento do processo ao setor responsável no MI para tomada de providências cabíveis quanto a devolução total dos recursos ou a instauração de tomada de contas especial. 
23.	Por meio do Ofício 411/2012, datado de 22/6/2012 (peça 8, p. 57 a 59) , o Sr. Clenio Boeira da Silva reforçou os argumentos anteriores sobre a inviabilidade de prosseguir a execução do convênio sem o deslinde das representações no âmbito do Ministério Público e solicitou prorrogação de prazo do convênio por mais um ano. 
24.	Em resposta àquele pleito, a SENIR informou, pelo Ofício 572/2012/DIP/SENIR/MI (peça 8, p. 87 e 88) , que não era mais possível a prorrogação de prazo do convênio, reiterando que a prefeitura tinha 60 dias para a apresentação da prestação de contas final.
25.	A prestação de contas final do convênio foi encaminhada por intermédio do Ofício 472/2012, de 13/7/2012 (peça 8, p. 89 a 98, peças 9 a 12 e peça 13, p. 1 a 74) . Nessa correspondência, o prefeito à época, Sr. Clenio, admitiu que não foi cumprida a execução do convênio e complementou que, caso o Ministério entendesse necessário o registro negativo por não cumprimento do convênio, que fosse direcionada toda e qualquer responsabilidade ao gestor da época o ex-prefeito Sr. Claudio Lesnik. 
26.	O Parecer Técnico 37/CGPPI/DIP/SENIR/MI datado de 29/8/2012 (peça 13, p. 90-92) concluiu pela rejeição técnica da prestação de contas final, considerando que a documentação encaminhada não apresentou elemento novo, não atendendo ao pactuado no convênio e o que deveria ter sido licitado e não alcançaram os objetivos esperados.
27.	Em razão disso, o então Prefeito Sr. Clenio Boeira da Silva foi comunicado acerca do fato pelo OFÍCIO 809/2012/DGI/SECEX/MI (peça 13, p. 101-104) e notificado a recolher R$ 1.005.468,40 aos cofres públicos e o ex-prefeito, Sr. Claudio Lesnik, notificado por meio do Ofício 810/2012/DGI/SECEX/MI (peça 13, p. 105 a 108) a recolher a importância de R$ 1.206.124,52. Os responsáveis também foram informados que a não regularização, no prazo de 30 dias, ensejaria a inscrição do município como inadimplente no SIAFI, tornando obrigatório o encaminhamento do processo para instauração de tomada de contas especial.
28.	O então prefeito em exercício encaminhou justificativas pelo Ofício 582/2012, de 3/10/2012 (peça 14, p. 67 a 73) e informou que sua gestão à frente da prefeitura somente teve início em 1º/1/2009 e que os valores foram creditados na conta corrente específica do convênio no ano de 2008. 
29.	Em resposta àquela correspondência, o Ministério da Integração encaminhou o Ofício 923/2012/DGI/SECEX/MI, de 17/10/2012 (peça 14, p. 81) , informando que o Sr. Clenio Boeira da Silva não figuraria mais no rol de responsáveis do convênio, sendo todo débito imputado ao Sr. Claudio Lesnik, informado da medida por meio do Ofício 924/2012/DGI/SECEX/MI, de 17/10/2012 (peça 14, p. 86 a 91) . 
30.	Em sua defesa o ex-prefeito Claudio Lesnik apresentou as justificativas constantes em correspondência datada de 17/10/2012 (peça 14, p. 94 a 103) , requerendo, ainda, sua ‘reabertura’ e/ou a concessão de 180 dias, momento em que estaria novamente à frente do poder executivo municipal, uma vez que foi eleito para o período 2013-2016.
31.	Em 24/10/2012, foi expedido o mandado de notificação e intimação no âmbito do processo 50752-73.2012.4.01.3400, impetrado pelo ex-prefeito Claudio Lesnik contra o Diretor do Departamento de Gestão Interna da Secretaria-Executiva do Ministério da Integração Nacional, com vistas a impedir o prosseguimento da tomada de contas especial a ser instaurada por aquele Ministério e a retirada da inscrição de seu nome e o do município do Cadin e Siafi.
32.	O Ministério da Integração Nacional foi notificado do Acórdão 3155/2012-TCU-Plenário, proferido no âmbito do processo de denúncia TC Processo 000.756/2012-1, por meio do Ofício 1481/2012-TCU/Secex-RS, de 29/11/2012 (peça 15, p. 16 a 22) , determinando que no prazo de 120 dias comunicasse ao Tribunal a conclusão da análise final da prestação de contas do Convênio 748/2005 (Siafi 554.138) , bem como os procedimentos adotados visando ao ressarcimento do débito, no caso de não aprovação das contas.
33.	Pelo Ofício 657/2012/Secex-MI, de 18/12/2012 (peça 15, p. 25-27) , o Ministério encaminhou a Nota Técnica 210/2012/DIAD/CDTCE/CGCONV/DGI/SECEX/MI informando ao TCU de que o cumprimento da determinação prevista no item 9.2 daquele acórdão estava prejudicado por conta do mandado de segurança impetrado pelo ex-prefeito.
34.	O Acórdão 1383/2013-TCU-Plenário determinou, em seu item 9.1, que o Ministério da Integração Nacional procedesse à regular tomada de contas especial sobre o Convênio 748/2005 (Siafi 554.138) tão logo encerrasse a contenda do Mandado de Segurança 50752-73.2012.4.01.3400, que tramitava na 5ª Vara da Justiça Federal do Distrito Federal e comunicasse ou enviasse o processo ao TCU, caso necessário. 
35.	Sentença proferia nos autos daquele mandado de segurança concedeu parcialmente a segurança requerida pelo ex-prefeito, reconhecendo a nulidade do processo referente ao Convênio 748/2005 e determinando que o Ministério se abstivesse de cobrar do impetrante o débito a ele imputado até a apuração das irregularidades com observância da ampla defesa e do contraditório (peça 15, p. 39 a 44) .
36.	Em 5/7/2013, o Sr. Claudio Lesnik, novamente eleito prefeito de Dom Feliciano/RS, encaminha o Ofício GAB 326/2013 (peça 15, p. 53 e 54) ao Ministério informando que:
Destarte, agora, como mandatário legalmente eleito desta municipalidade estou mais empenhado ainda em dar deslinde ao cumprimento das metas/etapas pendentes deste Convênio, inclusive, já entrei em contato com o representante da empresa Magna Engenharia, vencedora do certame licitatório, para cobrar a elaboração do estudo faltante para cumprimento do 2° desembolso, no caso o EIA/RIMA, comunicando ao mesmo que houve um erro na elaboração do edital e por isto foi suprimido este item mas que o mesmo encontra-se no Plano de Trabalho pactuado junto ao Ministério e, por este motivo, deve ser elaborado. 
Agora, estou tentando dar prosseguimento a este convênio, interesse da municipalidade que o estudo seja concluído, pois, entendemos que de posse deste documento, em sua plenitude, poderemos pleitear recursos para a construção deste barramento, o que traria, a nosso município, o tão almejado desenvolvimento local.
37.	Após apelação interposta pela União, decisão proferida nos autos do processo 50752- 73.2012.4.01.3400 decretou a extinção do processo, com resolução de mérito, dada a perda do objeto, em 1º/7/2015 (peça 15, p. 93) . 
38. 	Em 8/9/2015, o Departamento de Gestão Interna do MI encaminhou o Ofício 567/2015/DGI/SECEX/MI ao Sr. Claudio Lesnik (peça 15, p. 94 a 98) , o qual foi informado da sua inscrição no Cadin e Siafi, bem como a cobrança do débito a ele imputado. 
39.	O Parecer Financeiro 317/2015/DTCE/CDTCE/CGCONV/DGI/SECEX/MI, de 3/10/2015 (peça 15, p. 102-106) , concluiu, com base no Parecer Técnico 37/CGPPI/DIP/SENIR/MI, por não aprovar a prestação de contas final do Convênio 748/2005 e encaminhar o processo à Coordenação de Contabilidade/DGE para emissão do Relatório de Tomada de Contas Especial. 
40.	Por meio do Despacho de 11/12/2015, o Secretário Nacional de Irrigação (peça 15, p. 107-110) decidiu não aprovar a prestação de contas final, incluir os rendimentos financeiros no valor de R$ 2.462,61, autorizar o lançamento de R$ 1.000.000,00 na conta ‘créditos a receber decorrentes de falta ou irregularidade de comprovação – tomada de contas especial’, incluir e suspender o registro de inadimplência do município e encaminhar os autos à Coordenação de Contabilidade para emissão do Relatório de Tomada de Conas Especial.
41.	O Relatório de Tomada de Contas Especial 029/2016 encontra-se à peça 16 (p. 149 a 164) , tendo sido encaminhado à Controladoria Geral da União por meio do Ofício 391/AECI/GM/MI, de 8/7/2016 (peça 16, p. 165 e 166) . 
42.	Em 12/12/2016, foi emitido o Relatório de Auditoria 1154/2016, acompanhado do correspondente Certificado de Auditoria. Ao final, o relatório conclui pela responsabilização do Sr. Claudio Lesnik, tendo sido certificada a irregularidade das contas (peça 16 p. 173) . 
43.	O dirigente do órgão de controle interno concluiu pela irregularidade das contas em parecer de 12/12/2016 (peça 16, p.174) e o Ministro Interino de Estado da Integração Nacional atestou haver tomado conhecimento das conclusões contidas no processo em pronunciamento de 26/12/2016 (peça 3, p. 3) .
44.	Na instrução à peça 17 foi proposto o seguinte encaminhamento:
PROPOSTA DE ENCAMINHAMENTO 
63. 	Diante do exposto, submetem-se os autos à consideração superior, propondo:
a) realizar a citação do Sr. Claudio Lesnik (CPF XXX.742.650-XX) , ex-prefeito municipal de Dom Feliciano/RS, signatário do Convênio 784/2005 (SIAFI 554138) , firmado entre aquele município e o Ministério da Integração Nacional, com fundamento nos arts. 10, § 1º, e 12, incisos I e II, da Lei 8.443/1992 c/c o art. 202, incisos I e II, do RI/TCU, para que, no prazo de quinze dias, apresente alegações de defesa e/ou recolha aos cofres do Tesouro Nacional as quantias abaixo indicadas, atualizadas monetariamente a partir das respectivas datas até o efetivo recolhimento, abatendo-se na oportunidade a quantia eventualmente ressarcida, na forma da legislação em vigor, em decorrência da impugnação total das despesas do convênio;
	Valor original (R$) 
	Data da ocorrência

	500.000,00 (D) 
	22/3/2006 

	500.000,00 (D) 
	4/12/2007 

	4.926,23 (C) 
	12/7/2012 

b) informar o responsável de que, caso venha a ser condenado pelo Tribunal, os débitos ora apurados serão acrescidos de juros de mora, nos termos do § 1º do art. 202 do RI/TCU; 
c) realizar a audiência do Sr. Clenio Boeira da Silva (CPF XXX.194.159-XX) , prefeito de Dom Feliciano/RS no período de 1º/1/2009 a 31/12/2012, com fundamento nos arts. 10, § 1º, e 12, incisos I e III, da Lei 8.443/1992 c/c o art. 202, incisos I e III, do RI/TCU, para que, no prazo de quinze dias, apresente razões de justificativa quanto a desídia em adotar as medidas necessárias para corrigir as deficiências apontadas pelo Ministério da Integração Nacional relativamente ao Convênio 748/2005;
d) realizar a audiência dos Srs. Frederico Fernandes de Oliveira (CPF XXX.659.824-XX) , Assessor Técnico MI-7-IV-D, Ramon Flávio Gomes Rodrigues (CPF XXX.188.703-XX) , Diretor do Departamento de Desenvolvimento Hidroagrícola – DDH e João Reis Santana Filho (CPF XXX.832.605-XX) , Secretário da Secretaria de Infraestrutura Hídrica – SHI, do Ministério da Integração Nacional, signatários da Nota Técnica 02.07AS-FF, com fundamento nos arts. 10, § 1º, e 12, incisos I e III, da Lei 8.443/1992 c/c o art. 202, incisos I e III, do RI/TCU, para que, no prazo de quinze dias, apresentem razões de justificativa quanto à liberação da segunda parcela, no valor de R$ 500.000,00, do Convênio 748/2005, embora o objeto do contrato 71/2006, firmado pelo município de Dom Feliciano/RS com o consórcio Magna Engenharia Ltda./DPL Serviços de Engenharia e Consultoria Ltda., fosse diverso daquele previsto no Plano de Trabalho; e 
e) encaminhar cópia desta instrução para subsídio da manifestação dos responsáveis.
45.	A proposta contou com a anuência do Secretário da Secex/RS, em pronunciamento datado de 13/6/2017 (peça 19) , tendo sido levada a efeito por meio das seguintes comunicações processuais:
	I - Claudio Lesnik (CPF XXX.742.650-XX) , prefeito municipal de Dom Feliciano/RS no período de 1º/1/2005 a 31/12/2008.
	Ofício TCU/Secex-RS (citação) 
	Data de Recebimento 
	Observação 

	0530/2017, de 14/6/2017
	5/7/2017
	Peças 29 e 40

	II - Clenio Boeira da Silva (CPF XXX.194.159-XX) , prefeito de Dom Feliciano/RS no período de 1º/1/2009 a 31/12/2012.
	Ofício TCU/Secex-RS (audiência) 
	Data de Recebimento 
	Observação 

	0531/2017, de 14/6/2017
	3/7/2017
	Peças 25 e 33

	III - Frederico Fernandes de Oliveira (CPF XXX.659.824-XX) , Assessor Técnico MI-7-IV-D.
	Ofício TCU/Secex-RS (audiência) 
	Data de Recebimento 
	Observação 

	532/2017, de 14/6/2017
	27/6/2017
	Peças 26 e 31

	IV - Ramon Flávio Gomes Rodrigues (CPF XXX.188.703-XX) , Diretor do Departamento de Desenvolvimento Hidroagrícola – DDH.
	Ofício TCU/Secex-RS (audiência) 
	Data de Recebimento 
	Observação 

	534/2017, de 14/6/2017
	23/6/2017
	Peças 28 e 30

	V - João Reis Santana Filho (CPF XXX.832.605-XX) , Secretário da Secretaria de Infraestrutura Hídrica – SHI, do Ministério da Integração Nacional.
	Ofício TCU/Secex-RS (audiência) 
	Data de Recebimento 
	Observação 

	0533/2017, de 14/6/2017
	28/6/2017
	Peças 27 e 34

46.	O Sr. Frederico Fernandes de Oliveira, devidamente ciente do Ofício TCU/Secex-RS 532/2017, de 14/6/2017, apresentou as razões de justificativas constantes das peças 32 e 35, enquanto o Sr. Ramon Flávio Gomes Rodrigues, ciente dos termos do Ofício TCU/Secex-RS 534/2017, de 14/6/2017, apresentou as justificativas anexadas à peça 36. A seu turno, o Sr. João Reis Santana Filho, em atendimento ao Ofício TCU/Secex-RS 0533/2017, de 14/6/2017, apresentou as razões de justificativas inseridas na peça 38. Por fim, devidamente citado por meio do Ofício TCU/Secex-RS 0530/2017, de 14/6/2017, o Sr. Claudio Lesnik apresentou as alegações de defesa à peça 41, enquanto o Sr. Clenio Boeira da Silva, regularmente citado mediante o Ofício TCU/Secex-RS 0531/2017, de 14/6/2017, apresentou, por intermédio de advogado constituído (procuração à peça 39) , as alegações de defesa à peça 45 (sem assinatura dos advogados) acompanhadas das peças 47-84. Passa-se, em seguida, ao exame das alegações de defesa e razões de justificativas apresentadas pelos responsáveis arrolados nesta tomada de contas especial. 
EXAME TÉCNICO
Razões de justificativas de Frederico Fernandes de Oliveira (CPF XXX.659.824-XX) , Assessor Técnico MI-7-IV-D.
47.	O responsável foi compelido a apresentar razões de justificativas acerca da seguinte irregularidade consignada no Ofício TCU/Secex-RS 532/2017, de 14/6/2017 (peça 26) :
	- Liberação da segunda parcela, no valor de R$ 500.000,00, do Convênio 748/2005, embora o objeto do contrato 71/2006, firmado pelo município de Dom Feliciano/RS com o consórcio Magna Engenharia Ltda./DPL Serviços de Engenharia e Consultoria Ltda., fosse diverso daquele previsto no Plano de Trabalho.
Argumentos  
48.	O responsável justifica que a análise deferida na Nota Técnica 02.07AS-FF foi fundamentada na observância dos produtos técnicos apresentados nos relatórios de andamento então produzidos e entregues ao MI na ocasião, repisa-se, em uma vasta documentação contendo dois grandes volumes: RA-l - Relatório de Andamento e Relatório RTP - 02 constando dos Estudos Básicos Multidisciplinares e do diagnóstico das Bacias (peça 35, p. 2) .
49.	Assinala que produtos técnicos contidos nos dois relatórios apresentam relação direta com o objeto do convênio, em especial com os trabalhos pactuados na Etapa 01 prevista no cronograma do plano de trabalho do aludido convênio, previsto em 3 etapas. A Etapa 01 diz respeito aos estudos de pré-viabilidade e aproveitamento das Águas do Arroio Sutil, que contemplam uma série de estudos multidisciplinares do plano de trabalho apresentado ao MI na ocasião do pleito (peça 35, p. 2) .
50.	Em resumo, o justificante esclareceu que os recursos repassados na 1ª parcela estavam sendo empregados dentro do pactuado, em consonância com as fases/etapas de execução do objeto do convênio e em completo atendimento ao preconizado no art. 18 da Instrução Normativa 01/97 e suas alterações. Tais afirmativas sustentaram a avaliação técnica como acertada em sua Nota Técnica 02.07 AS-FF, sobretudo em não identificar óbices técnicos ao prosseguimento na liberação de recursos financeiros (peça 35, p. 2, item 10) .
51.	No que se refere a divergência relatada na peça 17 entre o plano de trabalho e o Contrato 71/2006, o justificante esclareceu que não se deteve, na ocasião da emissão da nota técnica, em avaliar contratos/termos pactuados pela prefeitura com empresas, mas tão somente, quanto aos produtos entregues em consonância com o pactuado no plano de trabalho (peça 35, p. 2, item 11) .
Razões de justificativas do Sr. Ramon Flávio Gomes Rodrigues (CPF XXX.188.703-XX) , Diretor do Departamento de Desenvolvimento Hidroagrícola – DDH.
52.	O responsável foi compelido a apresentar razões de justificativas acerca da seguinte irregularidade consignada no Ofício TCU/Secex-RS 534/2017, de 14/6/2017 (peça 28) :
	- Liberação da segunda parcela, no valor de R$ 500.000,00, do Convênio 748/2005, embora o objeto do contrato 71/2006, firmado pelo município de Dom Feliciano/RS com o consórcio Magna Engenharia Ltda./DPL Serviços de Engenharia e Consultoria Ltda., fosse diverso daquele previsto no plano de trabalho.
Argumentos
53.	Basicamente, a defesa arguiu que a análise deferida na Nota Técnica 02.07AS-FF foi fundamentada na observância dos produtos técnicos apresentados nos relatórios de andamento então produzidos e entregues ao MI na ocasião, a vasta documentação contendo dois grandes volumes: RA-1 - Relatório de Andamento (179 folhas) e Relatório RTP - 02 constando dos Estudos Básicos Multidisciplinares e do diagnóstico das Bacias (305 folhas) , cujos trabalhos estavam em coerência aos preconizados no plano de trabalho e que demonstraram um adequado andamento dos serviços (peça 36, p. 3) .
54.	Constatou-se também que os produtos técnicos contidos nos dois relatórios (RA-1 e RTP-02) apresentavam relação direta com o objeto do convênio, em especial, com os trabalhos pactuados na Etapa 01 prevista no cronograma do plano de trabalho do convênio em tela, plano este previsto em 03 etapas. A Etapa 01 diz respeito aos Estudos de Pré-Viabilidade e Aproveitamento das Águas do Arroio Sutil, e contempla uma série de estudos multidisciplinares, conforme se pode observar na apresentação do Plano de Trabalho ao MI (peça 36, p. 4) .
55.	Assim, foi possível observar que os recursos repassados na 1ª parcela estavam sendo empregados dentro do que fora pactuado, e em consonância com as fases/etapas de execução do objeto do convênio, e em completo atendimento ao preconizado no art. 18 da Instrução Normativa 01/97 e suas alterações (peça 36, p. 4) .
56.	Ao final, a defesa requer a reapreciação do contido no relatório TC 036.841/2017-0, resultando na consequente exclusão do agente de qualquer responsabilidade por ato de gestão inquinado (peça 36, p. 4) .
Razões de justificativas do Sr. João Reis Santana Filho (CPF XXX.832.605-XX) , Secretário da Secretaria de Infraestrutura Hídrica – SHI, do Ministério da Integração Nacional.
57.	De acordo com o Oficio Secex-RS 0533/2017, de 14/6/2017 (peça 28) , o responsável foi compelido a apresentar razões de justificativas acerca da seguinte irregularidade:
	- Liberação da segunda parcela, no valor de R$ 500.000,00, do Convênio 748/2005, embora o objeto do contrato 71/2006, firmado pelo município de Dom Feliciano/RS com o consórcio Magna Engenharia Ltda. / DPL Serviços de Engenharia e Consultoria Ltda., fosse diverso daquele previsto no Plano de Trabalho.
Argumentos
58.	Inicialmente, esclarece que a referida liberação se deu de forma completamente regular, com fundamento na nota técnica 02.07AS-FF, elaborada por assessor técnico, a qual foi amparada por extensa documentação comprobatória, notadamente relatório de andamento em 179 folhas e relatório em 305 folhas contendo estudos realizados em consonância com a primeira etapa do plano de trabalho (peça 38, p. 3) .
59.	A Nota Técnica 02.07AS-FF corretamente autorizou a liberação da segunda parcela do convênio com esteio nos relatórios que a embasavam e que não denunciavam qualquer possível discrepância, notadamente porque havia plena consonância entre o contrato e o plano de trabalho no que diz respeito à primeira etapa (peça 38, p. 3) .
60.	O MI identificou a irregularidade quando da prestação de contas parcial exigida apenas para a liberação da terceira parcela, a qual só foi entregue pela convenente em 8/7/2008, quase um ano depois da liberação da segunda parcela, tendo, então, adotado as medidas cabíveis, conforme o próprio relatório de auditoria (peça 38, p. 5) .
61.	Frisa, com base em dispositivos da IN/STN 01/1997, que o fato de a segunda parcela ter sido liberada antes da prestação de contas da primeira parcela não representa qualquer irregularidade, uma vez que apenas a terceira parcela tem seu repasse condicionado à prestação de contas parcial (peça 38, p. 5) .
62.	Finaliza pedindo que seja reconhecida a ausência de irregularidade na liberação da segunda parcela e, por consequência, de responsabilidade do defendente, porquanto o referido repasse se deu com respaldo em análise técnica dos estudos resultantes da primeira etapa, os quais não denunciavam qualquer discrepância de objeto, bem como porque tal divergência só pôde ser detectada quando da prestação de contas parcial, que não é exigida para a liberação da segunda parcela e, de fato, só foi realizada ‘quase um ano depois desta.’ (peça 38, p. 6) .
Análise das razões de justificativas dos Srs. Frederico Fernandes de Oliveira (CPF XXX.659.824-XX) , Assessor Técnico MI-7-IV-D, Ramon Flávio Gomes Rodrigues (CPF XXX.188.703-XX) , Diretor do Departamento de Desenvolvimento Hidroagrícola – DDH e João Reis Santana Filho (CPF XXX.832.605-XX) , Secretário da Secretaria de Infraestrutura Hídrica – SHI, do Ministério da Integração Nacional.
63.	Os agentes do Ministério da Integração Nacional foram compelidos a apresentarem razões de justificativas pelo mesmo evento e compareceram com esclarecimentos semelhantes sobre os fatos, de modo que a análise se processa conjuntamente.
64.	Verifica-se, inicialmente, que os agentes responsabilizados foram questionados pela Liberação da segunda parcela, no valor de R$ 500.000,00, do Convênio 748/2005, embora o objeto do contrato 71/2006, firmado pelo município de Dom Feliciano/RS com o consórcio Magna Engenharia Ltda./DPL Serviços de Engenharia e Consultoria Ltda., fosse diverso daquele previsto no Plano de Trabalho (itens 47, 52 e 57, retro) .
64.1.	Realmente, a cláusula quinta do Convênio 748/2005 indica que os recursos do concedente, destinados à execução do objeto seriam liberados em parcelas de acordo com o cronograma de desembolso constante do plano de trabalho (peça 3, p. 101) . A seu turno, a cláusula nona do instrumento estabeleceu que a prestação de contas final dos recursos financeiros transferidos seria constituída de todas as peças constantes do art. 28 da IN/STN 1/1997 (peça 3, p. 103) . 
64.2.	A propósito, o art. 18 da referida IN estipula que a liberação de recursos financeiros, em decorrência de convênio, deve obedecer ao cronograma de desembolso previsto no Plano de Trabalho e guardar consonância com as fases ou etapas de execução do objeto do convênio. Nesse caso, tratando-se liberação parcelada de recursos, a IN/STN 1/1997, preceitua:
Art. 21. A transferência de recursos financeiros destinados ao cumprimento do objeto do convênio obedecerá ao Plano de Trabalho previamente aprovado, tendo por base o cronograma de desembolso, cuja elaboração terá como parâmetro para a definição das parcelas o detalhamento da execução física do objeto e a programação financeira do Governo Federal. 
 (...) 
§ 2º Quando a liberação dos recursos ocorrer em 3 (três) ou mais parcelas, a terceira ficará condicionada à apresentação de prestação de contas parcial referente à primeira parcela liberada, composta da documentação especificada nos itens III a VII do art. 28, e assim sucessivamente. Após a aplicação da última parcela, será apresentada a prestação de contas do total dos recursos recebidos;  
 (...) 
65.	Destarte, assiste razão aos responsáveis no sentido de que a liberação da 2ª parcela não estava condicionada a apresentação da prestação de contas referente à segunda parcela liberada, mas sim à primeira parcela, de modo que a conduta irregular atribuída aos justificantes formalmente não se perfez (itens 47, 52 e 57, retro) , na medida em que apenas a partir da liberação da 3ª parcela, em tese, ter-se-iam ‘em mãos’ os documentos de prestação de contas parcial da 1ª parcela gerida, o que permitiria aos justificantes terem acesso a elementos que indicassem a execução do projeto que posteriormente constatou-se estar em desacordo com o plano de trabalho aprovado. Portanto, nesse caso, há de se aceitar as razões de justificativas dos responsáveis Srs. Frederico Fernandes de Oliveira (CPF XXX.659.824-XX) , Assessor Técnico MI-7-IV-D, Ramon Flávio Gomes Rodrigues (CPF XXX.188.703-XX) , Diretor do Departamento de Desenvolvimento Hidroagrícola – DDH e João Reis Santana Filho (CPF XXX.832.605-XX) , Secretário da Secretaria de Infraestrutura Hídrica – SHI, do Ministério da Integração Nacional.
Razões de justificativas do Sr. Clenio Boeira da Silva (CPF XXX.194.159-XX) , prefeito de Dom Feliciano/RS no período de 1º/1/2009 a 31/12/2012.
66.	Segundo o Ofício Secex-RS 0531/2017, de 14/6/2017 (peça 25) , o responsável foi compelido a apresentar razões de justificativas em relação às seguintes irregularidades e condutas:
	- Desídia em adotar as medidas necessárias para corrigir as deficiências apontadas pelo Ministério da Integração Nacional relativamente ao Convênio 748/2005.
Argumentos
67.	Inicialmente, o responsável discorreu sobre a natureza administrativa das decisões dos tribunais de contas (peça 45, p. 10) para, em seguida, pontuar que não deu causa às irregularidades e que buscou a resolução da situação (peça 45, p. 10-11) . 
68.	O defendente, depois de longa contextualização dos fatos, alegou que na condição de mandatário legalmente eleito da municipalidade estaria mais empenhado ainda em dar deslinde ao cumprimento das metas/etapas pendentes do convênio, inclusive, já entrando em contato com o representante da empresa Magna Engenharia, vencedora do certame licitatório, para cobrar a elaboração do estudo faltante para cumprimento do 2º desembolso, no caso o EIA/RIMA, comunicando ao mesmo que houve um erro, na elaboração do edital, e por isto foi suprimido este item mas que o mesmo encontra-se no plano de trabalho pactuado junto ao Ministério e, por este motivo, foi elaborado (peça 45, p. 8) .
69.	Aduziu, ainda, que o referido convênio representou uma fraude desde o nascedouro, já que o projeto visado nem mesmo era do interesse do Município de Dom Feliciano, mas, sim, do vizinho Município de Camaquã, mais precisamente dos arrozicultores com terras nos municípios de Camaquã e Arambaré, representados pela Associação dos Usuários do Arroio Duro (AUD) . O ente municipal convenente foi substituído apenas no desiderato de diminuir o valor da contrapartida perante o órgão federal concedente, que, no caso de Camaquã, envolveria montante muito superior (peça 45, p. 11) .
70.	Ressaltou que foi proposta pelo Ministério Público Federal a ação civil pública de improbidade administrativa 5072336-51.2013.404.7100, em trâmite na 1ª Vara Federal de Porto Alegre (peça 45, p. 12) . Na inicial acusatória consta que os denunciados Cláudio Lesnik, João Izidoro Viegas, Edgar Hernandes Candia, Adejalmo Figueiredo Gazen e Dorian Ponte Lima, agindo em concurso de vontades, fraudaram, mediante prévio ajuste, o caráter competitivo do procedimento licitatório promovido pelo ente municipal (Concorrência 001/2006, com base na celebração do Convênio 748/2005-MI) , com o intuito de obter vantagem decorrente da adjudicação do objeto da licitação às empresas geridas pelos denunciados Edgar, Adejalmo e Dorian. A assinatura do edital e dos respectivos anexos se deu em 17/5/2006 por Cláudio Lesnik (peça 45, p. 12) .
71.	Salientou que segundo o Ministério Público Federal, no anexo do edital da concorrência, que consubstanciou o projeto básico, houve redução do trabalho a ser realizado pela empresa contratada em relação ao objeto estabelecido no plano de trabalho original, com base no qual fora aprovado e firmado o convênio. Tal alegação foi reforçada, inclusive, por laudo da perícia criminal de engenharia do Setor Técnico-Científico da Polícia Federal (evento 36, doc. 16, fl. 8 – peça 45, p. 12) .
72.	Houve fraude à licitação para beneficiar o Consórcio Magna-DPL julgado vencedor do certame. O denunciado Claudio Lesnik, desde o início envolvido nos trâmites ilícitos do convênio e da licitação, sabedor de todas as fraudes perpetradas, homologou o resultado e adjudicou o objeto ao consórcio, por despacho datado de 7 de agosto de 2006 (anexo eletrônico 1, doc. 2, fl. 95; peça 45, p. 14) .
73.	A defesa alegou que tentou resolver o problema que envolvia o barramento do Arroio Sutil. Ainda no exercício de 2009, primeiro ano de sua legislatura, o estudo da barragem do Arroio Sutil estava em andamento, e haviam sido liberadas pelo anterior governo 2 parcelas de R$ 500.000 mil reais, restando apenas uma, do valor de R$ 1.500.000,00 (peça 45, p. 14) .
74.	Sobre a matéria, a defesa colaciona o Acórdão 3155/2012-TCU-Plenário (Processo 000.756/2012-1) , referente a denúncia de possíveis irregularidades ocorridas na Prefeitura Municipal de Dom Feliciano/RS, relacionadas à execução do Convênio 748/2005, firmado com o Ministério da Integração Nacional para elaboração dos estudos de aproveitamento das águas da Bacia do Arroio Sutil (peça 45, p. 16-19) . A defesa alegou que a proposta foi de considerar a denúncia parcialmente procedente, pois, de fato, o objeto do convênio não foi concluído, embora a vigência tenha expirado em 17/5/2012. Ocorre que, com os elementos constantes dos autos, não restou efetivamente comprovada a negligência do atual prefeito, como relatado na denúncia (peça 45, p. 18) .  
75.	Ao final, o responsável pediu o recebimento, conhecimento e o processamento para que, no mérito, seja dado provimento às alegações de defesa apresentadas (peça 45, p. 20) .
Análise das razões de justificativas do Sr. Clenio Boeira da Silva (CPF XXX.194.159-XX) , prefeito de Dom Feliciano/RS no período de 1º/1/2009 a 31/12/2012.
76.	A aludida ação civil pública de improbidade administrativa 5072336-51.2013.404.7100, em trâmite na 1ª Vara Federal de Porto Alegre (item 70, retro) bem ilustra os problemas ocorridos na execução do Convênio 748/2005, Siafi 554.138, ao abordar questões relacionadas a fraudes na licitação para beneficiar determinada (s) empresa (s) . Entretanto, não tem o condão de pautar e nem de alterar a análise desta TCE, especialmente em razão da autonomia dos processos (administrativo e judicial) e da independência das instâncias.
77.	Fato é que nesta TCE o Sr. Clenio Boeira da Silva (CPF XXX.194.159-XX) , prefeito de Dom Feliciano/RS no período de 1º/1/2009 a 31/12/2012, foi intimado por meio do Ofício Secex-RS 0531/2017, de 14/6/2017 (peça 25) , para apresentar justificativas por ter, supostamente se comportando de forma desidiosa em adotar as medidas necessárias para corrigir as deficiências apontadas pelo Ministério da Integração Nacional relativamente ao Convênio 748/2005  (item 66, retro) . Verificou-se, realmente, e nesse aspecto tem razão o justificante que, com base no Acórdão 3155/2012-TCU-Plenário (item 74, retro) , argumentou que não há elementos que sustentem, realmente, ter agido de forma desidiosa durante a execução do referido convênio. 
78.	Com efeito, o Relator do Acórdão 3155/2012-TCU-Plenário (Ministro Valmir Campelo) , citado no item 74 retro, ao apreciar a denúncia, a considerou, no item 4 de seu Voto a seguir reproduzido, parcialmente procedente, pois entendeu que de fato o objeto do convênio não fora concluído, embora a vigência tenha expirado em 17/5/2012. Ressalvou, contudo, não ter restado efetivamente comprovada a negligência do atual prefeito  (aludindo ao Sr. Clenio Boeira da Silva) , como relatado na denúncia. 
Acórdão 3155/2012-TCU-Plenário.
 (...) 
Voto
 (...) 
4. A proposta é de considerar a denúncia parcialmente procedente, pois, de fato, o objeto do convênio não foi concluído, embora a vigência tenha expirado em 17/5/2012. Ocorre que, com os elementos constantes dos autos, não restou efetivamente comprovada a negligência do atual prefeito, como relatado na denúncia.
 (...) 
79.	Nada de novo consta dos autos que possa alterar a percepção posta no Acórdão 3155/2012-TCU-Plenário, de modo que se deva acolher as razões de justificativas do Sr. Clenio Boeira da Silva (CPF XXX.194.159-XX) , prefeito de Dom Feliciano/RS no período de 1º/1/2009 a 31/12/2012, isentando-o de possíveis sanções previstas na Lei Orgânica e no Regimento Interno desta Corte.
Alegações de defesa do Sr. Claudio Lesnik (CPF XXX.742.650-XX) , prefeito municipal de Dom Feliciano/RS no período de 2005-2008.
80.	Segundo o Ofício Secex-RS 0530/2017, de 14/6/2017 (peça 29) , o responsável foi compelido a apresentar alegações de defesa em relação à impugnação total das despesas do Convênio 748/2005 (Siafi 554.138) , considerando que restou configurado que houve a licitação e contratação de projeto diferente daquele previsto no plano de trabalho, conforme quadro detalhado na instrução à peça 17, p. 6, abaixo transcrito:
	Plano de Trabalho do Convênio - 748/05
	Contrato 71/2006

	1 – Estudos de pré-viabilidade e aproveitamento águas Arroio Sutil 
1.1 - Estudos de reconhecimento 
1.2 - Levantamento preliminar de campo 
1.3 – Diagnóstico ambiental da área estudada 
1.4 – Estudo das alternativas das obras 
2 – Estudos ambientais (EIA/RIMA) 
3 – Projeto básico 
	Elaboração dos Estudos Preliminares e Seleção de Alternativas 
Anteprojeto de Engenharia 
Avaliação dos Impactos Ambientais (AIA) do empreendimento 
Estudos de viabilidade sócio-técnica-econômica e ambiental do aproveitamento integrado dos recursos hídricos das bacias dos arroios Sutil e Duro para irrigação, nos municípios de Dom Feliciano, Chuvisca e Camaquã - RS

Argumentos
81.	Em síntese, o responsável alegou que antes mesmo da execução do convênio efetuou vários preparativos (audiências e reuniões) com os secretários municipais, vereadores, comerciantes e moradores, recebendo o projeto o apoio local. Salienta que após as medidas preliminares, o procedimento licitatório, tendo como vencedor o consórcio Magna-DPL, houve o início dos trabalhos da etapa e a prestação de contas ao Ministério da Integração Nacional, o qual foi aprovado sem nenhum apontamento de irregularidade (peça 41, p. 3) .
82.	A partir de 2009, já sob comando do então Prefeito Clenio Boeira da Silva, como ex-prefeito imaginava que os trabalhos estavam em andamento, mas, para sua surpresa, os técnicos do Ministério da Integração Nacional haviam encontrado divergências entre o plano de trabalho e a licitação, levando-o a empreender várias tentativas para solucionar as pendências, não obtendo sucesso em razão, primordialmente, das adversidades políticas com seu sucessor (peça 41, p. 4) .
83.	Acrescenta que foi eleito prefeito em 2012, permanecendo no cargo até 9/9/2013 e, durante esse período esteve em vários encontros com os técnicos e diretores do Ministério da Integração Nacional, e com o Consórcio MAGNA/DPL, para tentar resgatar a continuidade do convênio, mas infelizmente teve o mandato cassado antes da retomada do ajuste (peça 41, p. 5) .
84.	Ao final, o responsável se colocou a disposição do Tribunal, para esclarecer qualquer dúvida, se necessário, e dizer que gostaria de ser ouvido pelos Ministros, deixando a disposição telefone para contato (peça 41, p. 5) . 
Análise das alegações de defesa do Sr. Claudio Lesnik (CPF XXX.742.650-XX) , prefeito municipal de Dom Feliciano/RS no período de 2005-2008.
85.	A defesa admite a irregularidade na medida em que apresenta argumentos no sentido de que tentou solucionar, sem êxito, as divergências apontadas pelo Ministério da Integração Nacional entre o plano de trabalho e a licitação realizada na gestão do responsável.
86.	Não é conveniente adentrar em questões colocadas pelo Sr. Clenio Boeira da Silva, de que houve a ocorrência de fraudes à licitação para beneficiar o Consórcio Magna-DPL (item 72, retro) e/ou de que o projeto não era do interesse do Município de Dom Feliciano, mas, sim, do vizinho Município de Camaquã (item 69, retro) . Afinal, nenhum dos agentes foi formalmente intimado, ou citado, para justificar, ou alegar defesa, em relação a essas possíveis fraudes licitatórias ou desvio de finalidade. Além disso, tais questões permeiam o campo das hipóteses ocorridas há mais de 13 anos, se consideramos que o plano de trabalho e projeto básico normalmente são apresentados ao concedente antes da assinatura do convênio que se deu em 30/12/2005 (peça 3, p. 105) . 
87.	Fato objetivo é que o Sr. Claudio Lesnik (CPF XXX.742.650-XX) , prefeito municipal de Dom Feliciano/RS no período de 2005-2008, foi o signatário do Convênio 748/2005, Siafi 554.138, geriu os recursos repassados mediante as ordens bancárias 2006OB900409, no valor de R$ 500.000,00 (peça 4, p. 21) e 2007OB903245, no valor de R$ 500.000,00 (peça 4, p. 63) , emitidas em 21/3/2006 e 3/12/2007, respectivamente. 	Tais valores foram creditados na conta específica em 22/3/2007 (peça 4, p. 23) e 6/12/2007 (peça 4, p. 64; itens 3-4, retro) . 
88.	Nesse sentido, o responsável não apresentou alegações de defesa suficientes para elidir a irregularidade que macula suas contas, qual seja, ter promovido, ou permitido, a ocorrência de licitação e contratação de projeto diferente daquele previsto no plano de trabalho (item 80, retro) , contribuindo para que o objeto não fosse alcançado, resultando no prejuízo de R$ 1.000.000,00 (valor original) aos cofres federais. 
89.	Dessa forma, as alegações apresentadas devem ser rejeitadas e o responsável ter suas contas consideradas irregulares e condenado em débito.
Prescrição da Pretensão Punitiva
90.	Vale ressaltar que a pretensão punitiva do TCU, conforme Acórdão 1441/2016-TCU-Plenário, Relator: Benjamin Zymler, que uniformizou a jurisprudência acerca dessa questão, subordina-se ao prazo geral de prescrição indicado no art. 205 do Código Civil, que é de dez anos, contado da data de ocorrência da irregularidade sancionada, nos termos do art. 189 do Código Civil, sendo este prazo interrompido pelo ato que ordenar a citação, a audiência ou a oitiva do responsável. No caso em exame, ocorreu a prescrição, uma vez que a última parcela da União no valor de R$ 500.000,00 foi repassada em 21/3/2006, e o ato de ordenação da citação e das audiências ocorreu em 13/6/2017 (peça 19) .
Análise dos requisitos da boa-fé
91.	Conforme jurisprudência pacífica deste Tribunal (Acórdãos 203/2010 – Rel. Min. Augusto Sherman Cavalcanti, 276/2010 – Rel. Min. Subst. André de Carvalho, 1.223/2008 – Rel. Walmir Campelo, 1.322/2007- Rel. Min. Aroldo Cedraz, todos do Plenário) , a boa-fé dos gestores não se presume, sendo necessária a apresentação de um elemento fático capaz de demonstrá-la, pois se está diante de situações de irregularidade na administração de recursos públicos.
92.	Nesse contexto, após o exame de toda a documentação constante dos autos, não há como se vislumbrar a boa-fé na conduta do responsável, visto que além de levar a efeito a conclusão do projeto previsto no Convênio 748/2005, Siafi 554.138, que se resumia na elaboração de Projeto Básico para Aproveitamento das Águas da Bacia do Arroio Sutil (item 1, retro) , pesam contra si fatos relacionados à licitação direcionada a favorecer determinada empresa e, ainda, incertezas sobre a real intenção do responsável em beneficiar o Município de Dom Feliciano ou o vizinho Município de Camaquã (item 86, retro) .
CONCLUSÃO
93.	Na fase interna definiu-se inicialmente a responsabilidade do Sr. Claudio Lesnik, ex-prefeito de Dom Feliciano/RS (gestão 2005-2008) , em razão da impugnação total das despesas vinculadas aos recursos repassados àquele município por força do Convênio 748/2005, Siafi 554.138, que teve por objeto a elaboração de Projeto Básico para Aproveitamento das Águas da Bacia do Arroio Sutil (item 1, retro) .
94.	No âmbito da Secex-RS foi procedida a instrução à peça 17 foi proposta a atribuição de responsabilidades e citação ao Sr. Claudio Lesnik (CPF XXX.742.650-XX) , ex-prefeito municipal de Dom Feliciano/RS, signatário do Convênio 784/2005 (SIAFI 554.138) , além da audiência do Sr. Clenio Boeira da Silva (CPF XXX.194.159-XX) , prefeito de Dom Feliciano/RS no período de 1º/1/2009 a 31/12/2012, e dos Srs. Frederico Fernandes de Oliveira (CPF XXX.659.824-XX) , Assessor Técnico MI-7-IV-D, Ramon Flávio Gomes Rodrigues (CPF XXX.188.703-XX) , Diretor do Departamento de Desenvolvimento Hidroagrícola – DDH e João Reis Santana Filho (CPF XXX.832.605-XX) , Secretário da Secretaria de Infraestrutura Hídrica – SHI, do Ministério da Integração Nacional.
95.	Os responsáveis apresentaram alegações de defesa e/ou razões de justificativas, logrando êxito com argumentos suficientes para elidir as irregularidades atribuídas os Srs. Clenio Boeira da Silva (itens 66-79, retro) , Frederico Fernandes de Oliveira (itens 47-51, retro) , Ramon Flávio Gomes Rodrigues (itens 52-56, retro) , e João Reis Santana Filho (itens 57-62, retro) .
96.	A seu turno, o Sr. Claudio Lesnik não apresentou alegações de defesa suficientes para elidir a irregularidade que macula suas contas, qual seja, ter promovido, ou permitido, a ocorrência de licitação e contratação de projeto diferente daquele previsto no plano de trabalho (item 80, retro) , contribuindo para que o objeto não fosse alcançado, resultando no prejuízo de R$ 1.000.000,00 (valor original) aos cofres federais (item 88, retro) .
97.	Nesse cenário, as contas do Sr. Claudio Lesnik devem ser julgadas irregulares, condenado em débito, enquanto as contas dos demais responsáveis devem ser julgadas regulares com ressalva.
PROPOSTA DE ENCAMINHAMENTO
98.	Diante do exposto, submetem-se os autos à consideração superior, propondo:
98.1.	Acolher as razões de justificativas do Sr. Clenio Boeira da Silva (CPF XXX.194.159-XX) , prefeito de Dom Feliciano/RS no período de 1º/1/2009 a 31/12/2012, e dos Srs. Frederico Fernandes de Oliveira (CPF XXX.659.824-XX) , Assessor Técnico MI-7-IV-D, Ramon Flávio Gomes Rodrigues (CPF XXX.188.703-XX) , Diretor do Departamento de Desenvolvimento Hidroagrícola – DDH e João Reis Santana Filho (CPF XXX.832.605-XX) , Secretário da Secretaria de Infraestrutura Hídrica – SHI, do Ministério da Integração Nacional.
98.2.	Julgar regulares com ressalva, nos termos dos arts. 1º, inciso I, e 16, inciso II, e 23, inciso II, da Lei 8.443/1992, c/c os arts. 1º, inciso I, 208 e 214, inciso II, do Regimento Interno as contas dos Srs. Clenio Boeira da Silva (CPF XXX.194.159-XX) , Frederico Fernandes de Oliveira (CPF XXX.659.824-XX) , Ramon Flávio Gomes Rodrigues (CPF XXX.188.703-XX) , e João Reis Santana Filho (CPF XXX.832.605-XX) , dando-lhes quitação;
98.3.	Rejeitar as alegações de defesa do Sr. Claudio Lesnik (CPF XXX.742.650-XX) , ex-prefeito municipal de Dom Feliciano/RS.
98.4. 	Com fundamento nos termos dos artigos 1º, inciso I, 16, inciso III, alínea ‘c’, e 19, caput, da Lei 8.443/1992, e com arts. 1º, inciso I, 209, inciso III, 210 e 214, inciso III, do Regimento Interno/TCU, julgar irregulares as contas do Sr. Claudio Lesnik (CPF XXX.742.650-XX) , ex-prefeito municipal de Dom Feliciano/RS, condenando-o ao pagamento das quantias abaixo especificadas, com a fixação do prazo de 15 (quinze) dias para que comprove perante este Tribunal, em respeito ao artigo 214, inciso III, alínea ‘a’, do Regimento Interno do TCU, o recolhimento da dívida aos cofres do Tesouro Nacional, atualizada monetariamente e acrescida de juros de mora calculados a partir da data discriminada, até a data do recolhimento, abatendo-se na oportunidade a monta eventualmente ressarcida, conforme o disposto no enunciado da Súmula/TCU 128, na forma da legislação em vigor:
	Débito:
	Valor (R$) 
	Data da ocorrência

	500.000,00 (D) 
	22/3/2006 

	500.000,00 (D) 
	4/12/2007 

	4.926,23 (C) 
	12/7/2012 

98.5.	Autorizar, desde logo, nos termos do art. 28, inciso II, da Lei 8.443, de 1992, a cobrança judicial das dívidas, caso não atendidas às notificações. 
98.6.	Autorizar, desde logo, o pagamento da dívida mencionada no subitem anterior, caso solicitado, em até 36 parcelas mensais e consecutivas, nos termos do art. 26 da Lei 8.443, de 1992 c/c o art. 217 do Regimento Interno – TCU, de 2011, fixando aos devedores o prazo de quinze dias, a contar do recebimento da notificação, para comprovarem perante o Tribunal o recolhimento da primeira parcela e de trinta dias, a contar da parcela anterior, para comprovarem o recolhimento das demais parcelas, devendo incidir sobre cada valor mensal, os encargos legais devidos (débito: juros de mora e atualização monetária; multa: atualização monetária) , na forma prevista na legislação em vigor. 
98.7.	Remeter cópia do acórdão que vier a ser prolatado pelo Tribunal, ao Procurador-Chefe da Procuradoria da República no Distrito Federal, nos termos do art. 209, § 7º, do Regimento Interno/TCU, para ajuizamento das ações cabíveis, informando-lhe que o inteiro teor da deliberação pode ser consultado no endereço http://www.tcu.gov.br/acordaos. 
98.8.	Enviar cópia do Acórdão que vier a ser proferido ao Ministério da Integração Nacional e ao responsáveis Claudio Lesnik (CPF XXX.742.650-XX) , Clenio Boeira da Silva (CPF XXX.194.159-XX) , Frederico Fernandes de Oliveira (CPF XXX.659.824-XX) , Ramon Flávio Gomes Rodrigues (CPF XXX.188.703-XX) , e João Reis Santana Filho (CPF XXX.832.605-XX) , para ciência, informando que a presente deliberação, acompanhada do Relatório e do Voto que a fundamenta, está disponível para a consulta no endereço www.tcu.gov.br/acordaos, além de esclarecer que, caso requerido, o TCU poderá fornecer sem custos as correspondentes cópias, de forma impressa.”
2.	Reproduzo, na sequência, o parecer parcialmente divergente do Ministério Público junto ao TCU - MPTCU (peça 88) :
	“Trata-se de tomada de contas especial instaurada pelo Ministério da Integração Nacional em desfavor do Sr. Cláudio Lesnik, ex-prefeito de Dom Feliciano/RS (gestão 2005-2008) , em razão da impugnação integral das despesas realizadas no âmbito do Convênio nº 748/2005, cujo objeto era a elaboração de Projeto Básico para Aproveitamento das Águas da Bacia do Arroio Sutil.
Para realizar o pacto, foi previsto o emprego de R$ 1.546.391,75, dos quais R$ 1.500.000,00 ficariam sob responsabilidade da União. Desse total, apenas duas parcelas de R$ 500.000,00 chegaram a ser repassadas ao convenente, haja vista os repasses terem sido suspensos após o concedente identificar que o objeto contratado pelo Município não era equivalente ao previsto no plano de trabalho pactuado.
As aludidas discrepâncias estão evidenciadas na tabela abaixo:
	Plano de Trabalho do Convênio nº 748/2005
	Contrato nº 71/2006

	1 – Estudos de pré-viabilidade e aproveitamento águas Arroio Sutil
1.1 - Estudos de reconhecimento
1.2 - Levantamento preliminar de campo
1.3 - Diagnóstico ambiental da área estudada
1.4 - Estudo das alternativas das obras
2 - Estudos ambientais (EIA/RIMA) 
3 - Projeto básico
	Elaboração dos Estudos Preliminares e Seleção de Alternativas
Anteprojeto de Engenharia
Avaliação dos Impactos Ambientais (AIA) do empreendimento
Estudos de viabilidade sócio-técnico-econômica e ambiental do aproveitamento integrado dos recursos hídricos das bacias dos arroios Sutil e Duro para irrigação, nos Municípios de Dom Feliciano, Chuvisca e Camaquã – RS

A ausência de correspondência entre a meta do convênio e o objeto realizado pelo ente convenente levou à impugnação de todo o volume de recursos federais transferidos por força do ajuste.
Ingressos os autos nesta Corte, a unidade técnica promoveu a citação do Sr. Cláudio Lesnik para recolher montante equivalente ao total de recursos repassados, atualizados monetariamente, aos cofres do Tesouro Nacional ou apresentar alegações de defesa versando sobre o débito apurado.
Adicionalmente, foram realizadas as audiências dos seguintes agentes: i) Sr. Clenio Boeira da Silva, prefeito de Dom Feliciano/RS na gestão 2009 a 2012, para se manifestar sobre indícios de desídia na adoção das medidas necessárias para corrigir os problemas detectados no Convênio nº 748/2005; ii) Srs. Frederico Fernandes de Oliveira, Ramon Flávio Gomes Rodrigues e João Reis Santana, servidores do Ministério da Integração Nacional, para apresentar justificativas sobre a liberação da segunda parcela de recursos, no valor de R$ 500.000,00, muito embora houvesse divergência entre o objeto conveniado e o efetivamente executado.
Devidamente notificados, os responsáveis apresentaram defesas que constituem as peças 32/36, 38, 41, 45 e 47/84. Ao examinar tais expedientes, a Secex-TCE concluiu que as razões arguidas pelos Srs. Clenio Boeira da Silva, Frederico Fernandes de Oliveira, Ramon Flávio Gomes Rodrigues e João Reis Santana lograram elidir as irregularidades que lhes foram atribuídas, motivo pelo qual propõe o acolhimento de suas razões de justificativa e o julgamento regular de suas contas.
De forma diversa, a secretaria instrutora verificou que os argumentos trazidos por Cláudio Lesnik não foram suficientes para desconstituir a irregularidade identificada no âmbito da avença, de forma que sugere a rejeição de suas alegações de defesa e a condenação ao recolhimento de dívida correspondente ao total de recursos geridos. A unidade técnica deixou de propor a aplicação da multa contida no art. 57 da Lei nº 8.443/92, por considerar prescrita a pretensão punitiva deste TCU no caso em apreço.
Feito esse breve resumo dos fatos, perfilho parcialmente o encaminhamento alvitrado pela Secex-TCE, divergindo unicamente sobre a possibilidade de se cominar multa ao agente público.
Como se sabe, o prazo prescricional para aplicação de sanções no âmbito desta Corte foi definido em sede de incidente de uniformização de jurisprudência julgado por meio do Acórdão 1441/2016-TCU-Plenário, no âmbito do TC nº Processo 030.926/2015-7, segundo o qual o prazo da prescrição da pretensão punitiva do TCU subordina-se ao prazo geral decenal previsto no art. 205 do Código Civil. De acordo com o decisum, a prescrição deve ser contada a partir da data da ocorrência da irregularidade e é interrompida por meio do ato que ordenar a citação da parte no decorrer da fase externa da TCE.
Para realizar a contagem do prazo, a unidade técnica adotou como termo inicial a data do repasse da primeira parcela de recursos, a qual foi efetuada pelo Ministério da Integração Nacional em 21/03/2006 (peça 4, p. 63) . Reputo, contudo, que o marco para a contagem do prazo prescricional deve ser a data final para a apresentação da prestação de contas do Convênio nº 748/2005, que se deu em 16/07/2012, já que até esse momento o gestor poderia ter adotado medidas com a finalidade de retificar o vício havido na contratação em tela. Assim, e tendo em vista que o ato ordenatório da citação foi proferido em 13/06/2017, julgo não ter se operado a prescrição da pretensão punitiva neste caso.
Ante o exposto, este representante o Ministério Público de Contas manifesta-se parcialmente de acordo com o encaminhamento lançado na peça 85, sugerindo que a proposta seja acrescida de item visando a aplicação da multa prevista no art. 57 da Lei nº 8.443/92 ao Sr. Cláudio Lesnik.”
É o relatório.

Maritânia Lúcia Dallagnol (OAB/RS 25.419) e outros representando Clênio Boeira da Silva.

Subprocurador-geral Paulo Soares Bugarin.

TOMADA DE CONTAS ESPECIAL. CONVÊNIO. ELABORAÇÃO DE PROJETO BÁSICO. OBJETO CONTRATADO DIVERSO DO PACTUADO NO PLANO DE TRABALHO. CITAÇÃO. AUDIÊNCIAS. ACOLHIMENTO DAS JUSTIFICATIVAS DOS RESPONSÁVEIS CHAMADOS EM AUDIÊNCIA. REJEIÇÃO DAS ALEGAÇÕES DE DEFESA DO EX-PREFEITO. CONTAS REGULARES DE QUATRO RESPONSÁVEIS. CONTAS IRREGULARES DE OUTRO. DÉBITO. MULTA.

TOMADA DE CONTAS ESPECIAL (TCE)

Secretaria de Controle Externo de Tomada de Contas Especial - SecexTCE.

Está em apreciação tomada de contas especial instaurada pelo então Ministério da Integração Nacional - MI em desfavor de Cláudio Lesnik, ex-prefeito de Dom Feliciano/RS (gestão 2005-2008) , em razão da impugnação integral das despesas realizadas no âmbito do Convênio 748/2005, que objetivou a elaboração do Projeto Básico para Aproveitamento das Águas da Bacia do Arroio Sutil.
2.	Para a execução do ajuste, foram previstos R$ 1.546.391,75, sendo R$ 1.500.000,00 a cargo do concedente (peça 3, p. 100) . Desse valor foram repassadas duas parcelas de R$ 500.000,00 ao convenente, haja vista a suspensão dos repasses em razão de o objeto contratado pelo município não ser equivalente ao previsto no plano de trabalho pactuado. Tais discrepâncias estão descritas na tabela a seguir (constante da instrução à peça 17, p. 6) :
	Plano de Trabalho do Convênio 748/2005
	Contrato 71/2006

	1 – Estudos de pré-viabilidade e aproveitamento águas Arroio Sutil
1.1 - Estudos de reconhecimento
1.2 - Levantamento preliminar de campo
1.3 - Diagnóstico ambiental da área estudada
1.4 - Estudo das alternativas das obras
2 - Estudos ambientais (EIA/RIMA) 
3 - Projeto básico
	Elaboração dos Estudos Preliminares e Seleção de Alternativas
Anteprojeto de Engenharia
Avaliação dos Impactos Ambientais (AIA) do empreendimento
Estudos de viabilidade sócio-técnico-econômica e ambiental do aproveitamento integrado dos recursos hídricos das bacias dos arroios Sutil e Duro para irrigação, nos Municípios de Dom Feliciano, Chuvisca e Camaquã - RS

3.	A impugnação integral das despesas foi resultante da ausência de correspondência entre a meta do convênio e o objeto contratado pelo município.
4.	No âmbito deste Tribunal, promoveram-se a citação de Cláudio Lesnik e as audiências dos seguintes responsáveis: Clênio Boeira da Silva, prefeito de Dom Feliciano/RS na gestão 2009 a 2012, para se manifestar sobre indícios de omissão na adoção das medidas necessárias à correção dos problemas detectados no Convênio 748/2005; Frederico Fernandes de Oliveira, assessor técnico do MI, Ramon Flávio Gomes Rodrigues, diretor do Departamento de Desenvolvimento Hidroagrícola daquele ministério, e João Reis Santana, secretário de Infraestrutura Hídrica da pasta, para apresentar justificativas sobre a liberação da segunda parcela de recursos, no valor de R$ 500.000,00, muito embora houvesse divergência entre o objeto conveniado e o efetivamente executado.
5.	A Secretaria de Tomada de Contas Especial - SecexTCE, unidade atualmente responsável pela instrução destes autos, ao analisar as defesas dos responsáveis, propôs acolher as razões de justificativa de Clênio Boeira da Silva, Frederico Fernandes de Oliveira, Ramon Flávio Gomes Rodrigues e João Reis Santana e julgar suas contas regulares com ressalva. No que se refere a Cláudio Lesnik, a unidade técnica avaliou que seus argumentos não foram suficientes para elidir a irregularidade apontada, de modo que sugere a rejeição das suas alegações de defesa e a condenação ao recolhimento da dívida correspondente ao total dos recursos repassados. Todavia, a SecexTCE entendeu ter havido a prescrição da pretensão punitiva neste caso e, portanto, deixou de propor a aplicação da multa do art. 57 da Lei 8.443/1992 (peças 85 a 87) .
6.	O Ministério Público junto ao TCU - MPTCU dissentiu da proposta da unidade instrutiva quanto à prescrição da multa, conforme transcrito a seguir (peça 88) : 
“10. Como se sabe, o prazo prescricional para aplicação de sanções no âmbito desta Corte foi definido em sede de incidente de uniformização de jurisprudência julgado por meio do Acórdão 1441/2016-TCU-Plenário, no âmbito do TC nº Processo 030.926/2015-7, segundo o qual o prazo da prescrição da pretensão punitiva do TCU subordina-se ao prazo geral decenal previsto no art. 205 do Código Civil. De acordo com o decisum, a prescrição deve ser contada a partir da data da ocorrência da irregularidade e é interrompida por meio do ato que ordenar a citação da parte no decorrer da fase externa da TCE.
11. Para realizar a contagem do prazo, a unidade técnica adotou como termo inicial a data do repasse da primeira parcela de recursos, a qual foi efetuada pelo Ministério da Integração Nacional em 21/03/2006 (peça 4, p. 63) . Reputo, contudo, que o marco para a contagem do prazo prescricional deve ser a data final para a apresentação da prestação de contas do Convênio nº 748/2005, que se deu em 16/07/2012, já que até esse momento o gestor poderia ter adotado medidas com a finalidade de retificar o vício havido na contratação em tela. Assim, e tendo em vista que o ato ordenatório da citação foi proferido em 13/06/2017, julgo não ter se operado a prescrição da pretensão punitiva neste caso.” (destaques acrescidos) 
7.	Adoto o parecer do MPTCU como razão de decidir este processo.
8.	Faço referência ao TC Processo 000.756/2012-1, que tratou de denúncia sobre possíveis irregularidades ocorridas no Município de Dom Feliciano/RS relacionadas à execução do convênio em apreço. Naqueles autos, foi proferido o Acórdão 3155/2012-TCU-Plenário, o qual determinou ao MI que, no prazo de 120 dias, comunicasse ao Tribunal a conclusão da análise final da prestação de contas do Convênio 748/2005, bem como os procedimentos adotados visando ao ressarcimento do débito, no caso de não aprovação das contas. 
9.	O ministério, mediante nota técnica, informou ao TCU que o cumprimento da determinação estava prejudicado em razão de mandado de segurança impetrado por Cláudio Lesnik. Então, por meio do Acórdão 1383/2013-TCU-Plenário, esta Corte determinou ao MI que processe a regular tomada de contas especial sobre o convênio em tela tão logo encerrasse a contenda do mandamus e comunicasse ou enviasse o processo ao TCU, caso necessário. 
10.	Após apelação interposta pela União, a decisão proferida nos autos do processo 0050752- 73.2012.4.01.3400 decretou a extinção do processo, com resolução de mérito, dada a perda do objeto, em 1º/7/2015 (peça 15, p. 93) .
11.	Por meio do Acórdão 3155/2012-TCU-Plenário, proferido nos autos da denúncia, o relator, ministro Valmir Campelo, em seu voto, ressalvou não ter restado efetivamente comprovada a negligência de Clênio Boeira da Silva, como relatado na denúncia:
“Acórdão 3155/2012-TCU-Plenário.
 (...) 
Voto
 (...) 
4. A proposta é de considerar a denúncia parcialmente procedente, pois, de fato, o objeto do convênio não foi concluído, embora a vigência tenha expirado em 17/5/2012. Ocorre que, com os elementos constantes dos autos, não restou efetivamente comprovada a negligência do atual prefeito, como relatado na denúncia.
 (...) ” (destaques acrescidos) 
12.	Tal fato foi arguido pela defesa de Clênio Boeira da Silva, de modo que, diante da ausência de fatos novos que possam alterar a percepção posta no Acórdão 3155/2012-TCU-Plenário, se deve acolher suas razões de justificativa.
13.	Quanto a Frederico Fernandes de Oliveira, Ramon Flávio Gomes Rodrigues e João Reis Santana Filho, servidores do MI questionados por terem liberado a segunda parcela do convênio no valor de R$ 500.000,00, apesar de o objeto do contrato firmado pelo município com o consórcio Magna Engenharia Ltda./DPL Serviços de Engenharia e Consultoria Ltda. ter sido diverso do previsto no plano de trabalho, esses responsáveis devem ter suas razões de justificativa acolhidas. Com base no art. 21, § 2º, da IN/STN 01/1997, ao serem os recursos transferidos em três ou mais parcelas, apenas a terceira tem seu repasse condicionado a prestação de contas parcial referente à primeira parcela liberada. O MI identificou a irregularidade somente após 8/7/2008, quando foi entregue pelo convenente a prestação de contas parcial da primeira parcela, quase um ano após a liberação do segundo repasse, tendo, então, adotado as medidas cabíveis. Cumpre registrar que a análise de documentos relativos à licitação, inclusive contratos firmados pelo convenente, não integram a liberação da segunda parcela.
14.	No que tange a Cláudio Lesnik, o ex-prefeito aduziu que “todos os procedimentos relativos ao convênio corriam bem até que, a partir de 2009, quando seu rival político Clênio Boeira da Silva assumiu a prefeitura, para sua desagradável surpresa, ficou sabendo que o MI havia encontrado divergência entre o plano de trabalho e a licitação”. Afirmou que, apesar de todo seu empenho, Clênio da Silva não teve interesse em resolver a situação para poder incriminá-lo perante a sociedade. Informou que foi eleito novamente em 2012 e permaneceu no cargo até 9/9/2013, mas teve seu mandato cassado, de modo que não conseguiu resolver a pendência relativa ao convênio em apreço.
15.	Verifico que tais argumentos não são hábeis a elidir a irregularidade apontada. Cláudio Lesnik foi o signatário do Convênio 748/2005 e geriu os recursos repassados no valor total de R$ 1.000.000,00. Todo o procedimento licitatório e a contratação do projeto diverso do previsto no plano de trabalho ocorreram em sua gestão. Desse modo, suas alegações devem ser rejeitadas e o responsável, ter suas contas consideradas irregulares, com condenação em débito.
16.	Quanto aos demais responsáveis, como suas justificativas foram acolhidas, cabe julgar suas contas regulares, com quitação plena.
17.	Seguindo o parecer do MPTCU de que não houve prescrição da pretensão punitiva no presente caso, passo a discorrer sobre a dosimetria da multa. Segundo dispõe o art. 22, § 2º, da Lei de Introdução às Normas do Direito Brasileiro, na aplicação de sanções, serão consideradas a natureza e a gravidade da infração cometida, também os danos que dela provierem para a Administração Pública, as circunstâncias agravantes ou atenuantes e os antecedentes do agente. A conduta de Cláudio Lesnik é considerada grave, pois não foi entregue o objeto pactuado no plano de trabalho, o que implicou prejuízo ao erário de R$ 1.000.000,00, que corresponde ao valor total captado. Por outro lado, observa-se que o responsável não figura nos registros do Cadirreg (sistema deste Tribunal para cadastro e contas julgadas irregulares) e houve prestação de contas parcial. Assim, após sopesar agravantes e atenuantes, o montante da multa deve ficar em patamar próximo de 30% do valor atualizado do débito (R$ 600.000,00) , em consonância com os parâmetros estabelecidos no art. 267 do Regimento Interno do TCU. 
18.	Por fim, informo que consta crédito de R$ 4.926,23 (valor devolvido pelo convenente) , que deve ser abatido do montante imputado ao responsável (peça 16, pp. 139 e 140) .
	Ante o exposto, voto por que seja adotada a minuta de acórdão que submeto à apreciação deste Colegiado.
TCU, Sala das Sessões Ministro Luciano Brandão Alves de Souza, em 23 de abril de 2020.
ANA ARRAES 
Relatora